【裁判字號】    90,勞訴,3
【裁判日期】    901225
【裁判案由】    給付違約金
【裁判全文】
臺灣士林地方法院民事判決  九十年度勞訴字第三號
    原      告
    即反訴被告  國際愛迪西股份有限公司
    法定代理人  甲○○
    即反訴原告  乙○○
右當事人間給付違約金事件，本院判決如左：
    主    文
原告之訴駁回。
反訴被告應連帶給付反訴原告新台幣參拾伍萬元及自民國九十年一月五日起至清償日
止，按週年利率百分之五計算之利息。
反訴原告其餘之訴駁回。
訴訟費用由原告負擔。
反訴訴訟費用由反訴被告負擔五分之一，餘由反訴原告負擔。
本判決第二項於反訴原告以新台幣壹拾貳萬元供擔保後，得假執行。但反訴被告如於
假執行程序實施前，以新台幣參拾伍萬元供擔保，得免假執行。
反訴原告其餘假執行之聲請駁回。
    事實及理由
甲、本訴部分：
  一、原告起訴主張：被告自民國八十八年六月一日起，任職於原告公司，並經原告
      公司董事會決議委任被告擔任業務經理一職，被告乃依公司法委任之經理人，
      非屬勞動基準法所謂之勞工，依兩造間聘僱合約書第Ｊ條之規定及被告於八十
      八年八月三十日、八十九年二月十七日所簽同意書、聘僱同意書之約定，被告
      如欲終止雙方之聘僱合約，應於兩個月以前，以書面通知原告，否則應給付二
      個月之預期年收入作為違約金，以賠償原告之損失。查被告於八十九年三月九
      日向原告提出辭呈，依約須迄八十九年五月九日方得離職，惟被告自八十九年
      三月二十九日起即未至原告公司上班，亦未交還公司鑰匙及辦理交接事宜，此
      舉顯與前開約定相悖，被告應給付原告二個月預期年收入之違約金二十三萬三
      千三百三十三元，經與原告應給付被告之八十九年三月薪資四萬五千六百五十
      二元、佣金二萬七千六百三十元相互抵銷後，復加計原告代其扣繳三月份之勞
      、健保費用共計一千零五十元，總計被告尚欠原告十六萬一千零六十六元。原
      告並曾以台北郵局第四十四支局第七三八號存證信函催告被告履行，被告均置
      之不理，爰訴請被告給付原告十六萬一千零六十六元及自民國八十九年四月十
      九日起至清償日止，按週年利率百分之五計算之利息。
  二、被告則以：依勞動基準法第十五條第二項準用同法第十六條第一項之規定，繼
      續工作三個月以上一年未滿之勞工，終止勞動契約僅須於十日前預告雇主即可
      ，是兩造間所簽署「終止勞動契約須於二個月前預先通知」之約定，違反勞動
      基準法所定之最低標準，應屬無效。被告既已依勞動基準法之規定，十日前預
      告終止勞動契約，自不須負任何違約賠償之責任。退而言之，被告於離職前已
      完成所有工作及業務交接手續，並帶領新進員工拜訪公司主要客戶，原告公司
      並不因被告離職而受有任何損害，其請求二個月預期收入作為違約金，亦屬過
      高，請求鈞院酌減。再者，原告公司總經理甲○○，明知被告已完成前述工作
      交接，竟於八十九年四月三日以電子郵件向原告公司客戶及被告親友共計二百
      餘人，散布、傳送足以毀損被告名譽之訊息，捏稱被告已於三月二十九日逃離
      工作崗位（has ran away from his duty on March 29），被告向地檢署提出
      告訴，甲○○於偵查庭中表示願意道歉，但竟於開庭後，寄發另一封與事實不
      符之電子郵件，指稱被告在接獲原告存證信函後有將鑰匙寄回及被告未與公司
      完成離職手續而離開云云，損害被告名譽。甲○○為原告公司總經理，為公司
      負責人，其於執行業務之際，違反法令，致他人受損害，依民法第二十八條、
      公司法第二十三條規定，原告公司應與甲○○連帶負賠償責任，被告請求原告
      公司賠償財產上損害十六萬五千元、非財產上損害一百萬元，並以之與原告之
      請求抵銷等語，資為抗辯。並聲明：原告之訴駁回。
  三、程序方面：
      原告起訴訴訟標的金額雖未逾五十萬元，惟被告於原告起訴後，旋即提起反訴
      ，反訴金額已逾五十萬元，致其訴之一部不屬民事訴訟法第四百二十七條第一
      項、第二項範圍，依同法第四百三十五條規定，除當事人合意繼續適用簡易程
      序外，法院應改用通常程序。原告雖指稱被告於九十年一月四日本院內湖簡易
      庭開庭時不抗辯而為本案言詞辯論，視為已有適用簡易程序之合意云云，惟查
      九十年一月四日當日本院內湖簡易庭所行者為調解程序，並非言詞辯論程序，
      此有當日調解程序筆錄在卷可參。尚難認被告就適用簡易程序之問題已無異議
      而為本案言詞辯論。則本件兩造既未合意適用簡易程序，依法乃由本院依通常
      程序行之，先予敘明。
  四、查原告主張：被告自八十八年六月一日起，任職於原告公司，擔任業務經理一
      職，依兩造間聘僱合約書第Ｊ條之規定及被告於八十八年八月三十日、八十九
      年二月十七日所簽同意書、聘僱同意書之約定，被告如欲終止雙方之聘僱合約
      ，應於兩個月以前，以書面通知原告，否則應給付二個月之預期年收入作為違
      約金，以賠償原告之損失，而查被告於八十九年三月九日向原告提出辭呈，八
      十九年三月二十九日起即未至原告公司上班等情，為被告所不爭執，並有聘僱
      合約書、同意書在卷可稽，堪信為真實。
  五、本件原告請求被告給付違約金，是否有理，首應審究者，厥為原告是否屬於勞
      動基準法所謂之「勞工」，而應受勞動基準法之保障，於勞工工作未滿一年欲
      終止勞動契約時，僅須十日前預告雇主即可？經查：
  （一）按勞動基準法所稱之勞工，固係指受雇主僱用從事工作獲致報酬而言，然非
        若僱傭契約之受僱人依法明定以供給勞務本身為目的，故只要受僱於雇主從
        事工作獲致工資者，即足當之。又，勞動基準法第二條第六款規定，約定勞
        僱間之契約為勞動契約，則舉凡具有指揮命令及從屬關係者，均屬之，自亦
        未以僱傭契約為限。公司負責人對經理，就事務之處理，若具有使用從屬與
        指揮命令之性質，且經理實際參與生產業務，即屬勞動契約之範疇，自有勞
        動基準法之適用。經查本件被告在原告公司任職之職稱雖為業務經理，然其
        上班時間、休假日數並非沒有限制，其上班時間為每週一至週五上午九時至
        下午六時，中間有一個小時的午休時間，每年享有十四天休假，休假時間若
        超過三天，應於一個月前提出申請，且其直接主管為總經理甲○○等情，此
        有原告提出之聘僱書條款可資佐證，被告受原告公司之指揮命令，與原告公
        司具有從屬關係已明。原告雖辯稱：被告有權代表公司簽名及為意思表示，
        於每日工作時數內自由決定上下班時間云云，惟原告公司之現任業務經理林
        宗志到庭證稱「產品的訂價是公司決定的，但是就價格折扣部分還是有八折
        的限制，如果低於八折的話，需要和上面的主管協調，如果上層主管認為可
        以，可能可以低於八折的價款賣給客戶，如果超過八折的價格，就超過我的
        權限範圍了，我要問上面的主管，至於付款的時間，公司沒有指示，公司沒
        有設限」等語，足見被告雖為業務經理，對於產品價格仍受公司授權限制，
        並非得完全自主代表公司簽名為意思表示；至於於每日工作時數內自由決定
        上下班時間一節，依原告書狀自承，原告公司本並不強制員工每日上午九準
        點進辦公室，只要員工每日工作時數達八個小時即可（參見原告九十年八月
        二十二日所提準備三狀），非獨被告得於每日工作時數內自由決定上下班時
        間，自不足以上開各點，推論被告不受原告公司之指揮命令。綜上所述，被
        告雖受原告之委任擔任業務經理，但其仍受原告公司之指揮命令，與原告公
        司間具有從屬關係，依前開說明，其與原告公司間所訂立之契約，仍屬勞動
        契約，自有勞動基準法之適用。
  （二）按「不定期契約，勞工終止契約時，應準用第十六條第一項規定期間預告雇
        主」、「雇主依第十一條或第十三條但書規定終止勞動契約者，其預告期間
        依左列各款規定：一、繼續工作三年以上一年未滿者，於十日內預告之」，
        勞動基準法第十五條第二項、第十六條第一項訂有明文。又依同法第一條第
        二項規定「雇主與勞工所訂勞動條件，不得低於本法所定最低標準」，倘勞
        雇雙方所定勞動條件低於勞動基準法所定最低標準時，該部分約定因牴觸勞
        動基準法之強制規定而無效，應由勞動基準法所規定之最低標準補充之。經
        查，本件被告與原告公司間勞動契約為不定期契約，且被告自八十八年六月
        一日起任職原告公司，迄被告八十九年三月辭職時，工作未滿一年，依前開
        勞動基準法之規定，被告僅需於十日內預告雇主即可，兩造間約定離職須於
        二個月前提出，否則被告應給付二個月預期收入之違約金，顯然牴觸勞動基
        準法之強制規定而無效。則被告於八十九年三月九日預告於八十九年三月二
        十九日以後離職，符合勞動基準法之規定，原告請求被告依聘僱契約違約金
        之約定，給付二個月預期收入之違約金，尚非可採。
  六、至於原告另主張：被告於八十九年三月九日以寄發電子郵件之方式所提出之辭
      職函中針對給付違約金再次自動允諾，此承諾為債務約束，而另構成請求權之
      基礎，原告公司亦有權請求被告給付相當於兩個月預期收入之違約金云云。惟
      查原告主張之事實及提出所謂列印之電子郵件文書，均為被告所否認，依法應
      由原告負舉證之責，於原告未盡舉證責任前，已難輕信其主張為真正。其據此
      請求被告給付違約金，已非有理。況所謂債務約束，係以「契約」為給付之約
      定，依該約定獨立發生債務是也，前開電子郵件文書縱令真正，內容僅謂願意
      給付違約金，對於違約金之數額，並未具體表明，且該郵件之送達如屬要約之
      表示，亦未見原告公司立即為承諾之表示，尚難認兩造意思表示已趨一致而成
      立債務約束契約。原告公司本於債務約束契約請求被告給付二個月預期收入之
      違約金，尚非有理。
乙、反訴部分：
  一、反訴原告起訴主張：反訴原告於離職前已完成所有工作及業務交接手續，並帶
      領新進員工拜訪公司主要客戶，乃反訴被告公司總經理即反訴被告甲○○，明
      知被告已完成前述工作交接，竟於八十九年四月三日以電子郵件向反訴被告公
      司客戶及反訴原告親友共計二百餘人，散布、傳送足以毀損被告名譽之訊息，
      捏稱反訴原告已於三月二十九日逃離工作崗位（has ran away from his duty
      on March  29），反訴原告向地檢署提出告訴，反訴被告甲○○於偵查庭中表
      示願意道歉，但竟於開庭後，寄發另一封與事實不符之電子郵件，指稱反訴原
      告在接獲反訴被告存證信函後有將鑰匙寄回及反訴原告未與公司完成離職手續
      而離開云云，損害反訴原告名譽。反訴被告甲○○為反訴被告公司總經理，為
      公司負責人，其於執行業務之際，違反法令，致他人受損害，依民法第二十八
      條、公司法第二十三條及侵權行為之規定，反訴被告公司應與反訴被告甲○○
      連帶負賠償責任，反訴原告請求反訴被告連帶賠償財產上損害十六萬五千元、
      非財產上損害一百萬元，及登報回復名譽。爰聲明求為判決（一）反訴被告應
      連帶給付反訴原告新台幣一百一十六萬五千元及自民國八十九年四月三日起至
      清償日止，按週年利率百分之五計算之利息。（二）反訴被告應連續二日在工
      商時報、經濟日報及電子時報第一版以外報頭，以八公分乘以二十四公分之版
      面，刊登如下道歉啟事「道歉啟事敬啟者本公司前業務經理乙○○於離職前業
      已完成一切業務交接手續，對於本公司總經理日前因使用不當字眼所引發的爭
      議或誤會，本公司深表歉意。道歉人國際愛迪西股份有限公司總經理：甲○○
      」。（三）願供擔保請求宣告假執行。
  二、反訴被告則以：反訴原告未依聘僱合約之約定提出離職通知，復未於實際離職
      日前完成交接手續，告知客戶離職之事，反訴被告甲○○本於其為反訴被告公
      司總經理之職責，通知客戶業務經理更換之事，乃踐履商業上告知義務，且英
      語並非反訴被告甲○○之母語，該"run away"一詞亦有迅速離開之意，反訴被
      告甲○○，並無藉以侵害反訴原告名譽之故意，而反訴原告自承離職當日並未
      將鑰匙繳回公司，則反訴被告甲○○於澄清函內向客戶表示反訴原告「未完成
      離職手續而離開」，與事實並無不符，應無侵權行為可言。且反訴被告事後已
      寄發電子郵件加以澄清，反訴原告並未因反訴被告八十九年四月三日電子郵件
      之寄發而受有名譽損害；退而言之，反訴原告請求賠償支付律師費用之損害一
      節，則與反訴被告八十九年四月三日寄發電子郵件之行為，無因果關係等語，
      資為抗辯。並聲明：請求駁回反訴原告之訴。併陳明如受不利判決，願供擔保
      請求宣告免假執行。
  三、程序方面：
      按修正後民事訴訟法第二百五十九條規定，被告於言詞辯論終結前，得在本案
      繫屬之法院，對於原告及就訴訟標的必須合一確定之人提起反訴。查本件被告
      係主張本訴原告及甲○○應負連帶賠償責任，則該連帶債務屬類似必要共同訴
      訟，有合一確定之必要，是本訴被告以本訴原告及甲○○同列反訴被告，提起
      本件反訴，於法並無不合，且本件反訴訴訟標的與本訴被告關於抵銷之防禦方
      法有牽連關係，反訴原告據以提起反訴，應予准許。
  四、查反訴原告主張：反訴被告甲○○於八十九年四月三日寄發電子郵件予反訴被
      告愛迪西公司之客戶，其內容略謂"  Regrettably  I have  to inform  you
      that Jeff Hsuch, the former sales manager of IDC Taiwan,has ran away
      from  his duty  on March  29 and is no longer  associated  with  IDC
      Taiwan "，又於八十九年十一月二十日寄發電子郵件予公司客戶，其內容略謂
      「奉檢察官指示澄清：事實上乙○○（Jeff Hsueh）不適用Run Away，他有完
      成部（分）交接，並在接到IDC存證信函後也把鑰匙寄回，僅是未與IDC完（成
      ）離職手續而離開，我個人對Run Away字眼所引發的爭議或誤會，對乙○○深
      表歉意」等情，為反訴被告所不爭執，堪信為真實。
  五、本件反訴部分，兩造爭執在於（一）反訴被告甲○○以反訴原告"   has  ran
      away from his duty "向多數人描述反訴原告離職之事，是否不法侵害反訴原
      告之名譽。（二）指稱反訴原告未完成離職手續而離開，於接獲IDC存證信函
      後將鑰匙寄回一節，是否不法侵害反訴原告名譽權。經查：
    （一）"run   away"一詞，意指"escape"、"flee"逃跑、逃離之意，雖亦可解為
          "leave rapidly""go away"迅速離開之意，但其含意仍指未經允准迅速離
          開。本件反訴原告既在離職之前三個星期即告知反訴被告，並經公司允准
          而離職，縱令其未對於新任業務經理逐一交待工作職責、內容，且未於離
          職當日歸還鑰匙，惟其情形究與未經允准迅速離職、逃離職守迥不相同，
          乃反訴被告甲○○竟向客戶宣稱反訴原告"has  ran away from his duty
          on March 29"，客觀上自足使他人誤認反訴原告未經允許迅速逃離職守，
          對於反訴原告之名譽自有侵害。反訴被告甲○○雖辯稱：為避免反訴原告
          離職後，客戶仍誤以為反訴原告有權代表反訴被告公司，故有向全部客戶
          告知反訴原告離職之事，此乃踐履商業上告知義務，並非藉以侵害反訴原
          告名譽，且英語並非反訴被告甲○○之母語，反訴被告甲○○並無以該電
          子郵件侵害反訴原告名譽之故意云云。然英語既非反訴被告甲○○之母語
          ，反訴被告甲○○於使用英語向眾多客戶踐履告知義務時，更該謹慎小心
          ，避免用字遣詞不當致生誤會，反訴被告甲○○使用"run away"一詞，描
          述反訴原告去職，既與事實不符，縱無侵害反訴原告名譽之故意，亦屬過
          失不法侵害反訴原告之名譽權。反訴被告甲○○辯稱其非故意不成立侵權
          行為，且行為無違法性云云，要不足採。
    （二）又，反訴被告公司並無任何規章規範員工離職應辦理如何手續、與接辦後
          手如何交接等情，既為兩造所是認，則反訴原告離職時，究竟應辦理何種
          手續，當依社會一般通念定之。而公司辦公室之鑰匙，攸關公司門禁安全
          ，員工離職時自應繳回，此乃當然之理，乃反訴原告自承八十九年三月二
          十九日離職當日並未即將鑰匙繳回公司，乃事後再行寄還，則反訴被告江
          啟明於澄清函內向客戶表示反訴原告「未完成離職手續而離開」等語，尚
          難認與事實有何不符而侵害反訴原告之名譽。且反訴原告未於離職當日交
          還鑰匙既為事實，其事後係主動交還，或經反訴被告寄發存證信函提醒而
          交還，對於反訴原告之名譽並無影響，縱認反訴被告甲○○所稱反訴原告
          於收到存證信函後已將鑰匙交還一節，與事實有間，亦難認係屬侵害反訴
          原告名譽權之行為。
  六、按因故意或過失不法侵害他人之權利者，負損害賠償責任，又，不法侵害他人
      名譽者，被害人雖非財產上之損害，亦得請求賠償相當之金額。其名譽被侵害
      者，並得請求回復名譽之適當處分，民法第一百八十四條第一項、第一百九十
      五條第一項有明文規定。又，法人對於其董事或其他有代表權之人因執行職務
      所加於他人之損害，與該行為人連帶負賠償責任，同法第二十八條有明文規定
      ；又，公司負責人對於公司業務之執行，如有違反法令致他人受有損害時，對
      他人應與公司負連帶賠償之責，公司法第二十三條亦有明文規定。查本件反訴
      被告甲○○於向客戶為商業上告知時，不法侵害反訴原告名譽權，已如前述，
      核係執行職務違反法令加損害於他人，反訴被告公司，自應與反訴被告甲○○
      連帶負損害賠償責任。至於反訴原告之各項請求，是否有理？茲分述如後：
    （一）財產損害支付律師費十六萬五千元部分：
          按我國民事訴訟法及刑事訴訟法對於第一、二審民事訴訟及刑事偵查程序
          ，並未採取律師強制代理主義，是當事人所支出之律師費用，須當事人確
          有不能自為訴訟行為，必須委任他人代理之情形，所支出之代理人費用，
          為伸張權利或防禦上所必要者，始得認為訴訟費用之一種，於必要限度令
          敗訴之人賠償（司法院院字第二○五號解釋參照）。本件反訴原告並無確
          有不能自為訴訟行為而須委任他人代理之情形，是其訴請反訴被告賠償律
          師報酬十六萬五千元，尚非可採。
    （二）非財產上損害賠償一百萬元部分：
          本院審酌反訴原告為高階經理人，反訴被告愛迪西公司則為全球性公司在
          台成立之分支公司，反訴被告甲○○則為負責人，認反訴被告侵害反訴原
          告名譽權之非財產上損害賠償，以三十五萬元為適當。反訴原告請求逾上
          開範圍，難認有理，應予駁回。
    （三）連續二日於工商時報、經濟日報、電子時報刊登道歉啟事部分：
          本院認反訴被告甲○○係寄發電子郵件予公司客戶群，措辭不當侵害反訴
          原告之名譽權，反訴被告甲○○嗣於八十九年十一月二十日已寄發電子郵
          件予公司客戶群，該郵件內已澄清「事實上乙○○不適用Run Away」「我
          個人對Run Away字眼所引發的爭議或誤會，對乙○○深表歉意」，反訴原
          告請求另於工商時報、經濟日報、電子時報刊登道歉啟事，尚難認係回復
          名譽之適當方法，該部分請求應予駁回。
  七、綜上所述，本院認反訴被告應連帶賠償反訴原告三十五萬元。反訴原告雖請求
      自八十九年四月三日侵權行為日起算利息，惟本件所命反訴被告給付之金錢賠
      償，乃非財產上損害之賠償，並非民法第二百十三條第二項所謂「因回復原狀
      而應給付金錢者」，自無依該條規定自損害時起算利息之餘地，反訴原告復未
      提出證據證明起訴前曾為催告請求，爰自反訴起訴狀繕本送達反訴被告翌日即
      九十年一月五日起加計法定遲延利息。是反訴原告請求反訴被告連帶給付三十
      五萬元及自九十年一月五日起至清償日止，按週年利率百分之五計算之法定遲
      延利息，核屬有理，應予准許。逾上開部分請求，難認有理，應予駁回。
  八、兩造陳明願供擔保，聲請宣告假執行或免為假執行，經核反訴原告勝訴部分，
      合於法律規定，爰分別酌定相當之擔保金額宣告之；反訴原告其餘假執行之聲
      請，因訴之駁回而失所依據，不予准許。
丙、訴訟費用負擔之依據：民事訴訟法第七十八條、第七十九條但書、第八十五條。
中      華      民      國    九十      年     十二     月    二十五    日
                                    臺灣士林地方法院勞工法庭
~B法      官  洪慕芳
右為正本係照原本作成。
如對本判決上訴須於判決送達後廿日內向本院提出上訴狀。
中      華      民      國    九十      年     十二     月    三十一    日
~B法院書記官  周霙蘭


司法院資訊處製作；財團法人民間司法改革基金會備份。
